【裁判字號】    92,自,34
【裁判日期】    921225
【裁判案由】    侵占等
【裁判全文】
臺灣嘉義地方法院刑事裁定                            九十二年度自字第三四號
    自  訴  人  嘉欣建設
                有限公司  設嘉義市○○○街一五０號
    法定代理人  甲 ○ ○
    被      告  丙○○○
    選任辯護人  林 俊 欽
    被      告  乙 ○ ○
右列被告因侵占等案件，經自訴人提起自訴，本院裁定如左：
    主  文
自訴駁回。
    理  由
一、按法院或受命法官於自訴案件第一次審判期日前訊問及調查結果，如認為案件有
    刑事訴訟法第二百五十二條至第二百五十四條之情形者，得以裁定駁回自訴，同
    法第三百二十六條第三項定有明文。
二、自訴意旨略以：自訴人與被告丙○○○、乙○○於民國八十七年間約定合建事宜
    ，由被告二人提供原始地號嘉義市○○段三四四之三五號、三四三之十二號及三
    四二之五一號等三筆土地，以每坪新臺幣（下同）十五萬元計價，面積合計為一
    百三十七坪，總價二千零五十五萬元，由自訴人負責興建五間房屋出售。自訴人
    依被告丙○○○之要求，於八十八年間將所建之五間房屋之起造人名義變更為被
    告丙○○○之名下，以擔保被告二人土地價款之受償。而自訴人所建之房屋五間
    ，其中一間被告丙○○○同意以五百萬元承買，自訴人亦已同意以五百萬元價格
    出售予被告丙○○○。另自訴人所建之其餘四間房屋已分別出售予呂村基、曹威
    仲、沈麗綿、蔡政錩等四人，除由自訴人直接將呂村基所交付二百八十萬元款項
    轉交被告二人收取外，並由自訴人對另三人應分別收取之價金債權四百九十四萬
    元、四百七十五萬元、三百四十五萬元等讓與被告二人，由被告二人自行向渠等
    收取，合計被告二人已取得一千五百九十萬元，加上前揭五百萬元房屋價款，總
    計為二千零九十四萬元，被告二人應收取之土地總價僅二千零五十五萬元，故被
    告二人尚應退還自訴人三十九萬元。本件被告二人所收取之價款，既已超過應收
    取之土地價金，則自訴人為擔保土地價金之給付，又將所建之房屋變更起造人，
    以被告丙○○○為起造人名義並登記之房屋，已無擔保之必要，故被告丙○○○
    應將自訴人出售予呂村基，現由呂村基占有使用之嘉義市○○段建號三二三八號
    房屋及土地，直接登記為呂村基所有或登記返還自訴人，以符買賣之誠信原則。
    詎被告二人由自訴人出售之房屋所取得之價款，已逾土地價金之總額，經自訴人
    以存證信函催告被告二人應與自訴人會算，被告卻置之不理，將作為土地價款擔
    保之前揭建號三二三八號門牌號碼上海路一九六巷六號房屋擅自提供給第一信用
    合作社設定九百六十萬元擔保，拒絕塗銷是項設定，已違背自訴人當初僅供擔保
    之委任意旨及誠信義務所要求之信任關係，損及自訴人之財產利益，並提出存證
    信函一份、同意書二份、買賣契約書一份及土地建物登記簿謄本等為證，認被告
    二人構成刑法第三百三十五條侵占罪及刑法第三百四十二條背信罪，二罪為想像
    競合關係云云。
三、按犯罪事實應依證據認定之，無證據不得推定其犯罪事實，刑事訴訟法第一百五
    十四條定有明文。又刑法上之侵占罪，須持有人變易其原來之持有意思而為不法
    所有之意思，始能成立，如僅將持有物延不交還或有其他原因致一時未能交還，
    既缺乏主觀要件，即難遽以該罪相繩；刑法第三百四十二條之背信罪，須以為他
    人處理事務為前提，所謂為他人云者，係指受他人委任，而為其處理事務而言；
    又刑法第三百四十二條之背信罪，除有致生損害於本人財產或其他利益之事實外
    ，並以行為人具有圖利自己或第三人或損害本人利益之意思為構成要件，此項犯
    意既屬於構成犯罪事實之一部，自應依證據認定，不能僅以客觀上發生損害本人
    利益之事實，遽推定其有前項犯意。最高法院六十八年臺上字第三一四六號、二
    十六年上字第一二四六號、四十九年臺上字第一五三０號判例要旨可資參照。本
    件自訴人認被告二人涉犯前揭侵占、背信罪名，無非係以自訴人已溢付被告二人
    系爭土地價款，被告二人未將作為土地價款擔保之前揭建號三二三八號門牌號碼
    上海路一九六巷六號房屋移轉登記，並於九十一年六月十四日擅自提供第一信用
    合作社設定九百六十萬元擔保，嗣後亦拒絕塗銷該抵押權設定為其主要論據。經
    本院訊據被告丙○○○堅決否認前揭犯行，辯稱：自訴人依被告丙○○○之要求
    ，將所建五間房屋起造人名義變更為被告丙○○○，惟當時房屋尚未完工，其中
    四戶當時已分別售予呂村基、曹威仲、沈麗綿、何宜潔（即蔡政錩）等四人，自
    訴人有交付二百八十萬元予被告二人收取，自訴人對沈麗綿及何宜潔分別所應收
    取之四百七十五萬元、三百四十五萬元均已讓與被告丙○○○收取，該二戶亦已
    移轉登記完成，另買受人曹威仲部分，該屋以四百五十萬另售張永泉並已移轉登
    記完成，又被告並未同意以五百萬元承受一屋，綜上被告已收取款項，扣除自行
    出資完工之二百萬元，被告僅收取自訴人一千三百五十萬元，並未溢收款項。且
    該合建土地早於八十三年間即已向第一信用合作社借貸二千萬元，並設定最高限
    額抵押二千四百萬元，該建物於第一信用合作社辦理設定抵押，僅係依當時約定
    辦理之追加擔保等語，並提出土地登記簿影本、切結書及房屋續建工程費支出明
    細影本各一份為證。經查：
  (一)自訴人雖自訴已溢付土地價款，認被告二人未將前揭嘉義市○○段建號三二三八
    號房屋及土地移轉登記，涉犯侵占及背信罪嫌云云，然訊據被告丙○○○堅決否
    認自訴人已付清前揭土地價款，且辯稱未完工程由其續建，並提出續建工程費用
    明細為證。查前揭建物所有人變更為被告丙○○○所有，係自訴人實際負責人周
    永明依被告丙○○○之要求，於八十八年間將所建之五間房屋之起造人名義變更
    為被告丙○○○之名下，以擔保被告二人之土地價款受償乙節，業經自訴人陳明
    ，且本院依自訴人聲請調閱臺灣嘉義地方法院檢察署九十年度偵字第四八三０號
    詐欺案卷，被告丙○○○於該案偵查中亦陳明：「土地款周永明開支票給我，但
    都退票，所以要一個保障‧‧‧只是做擔保」等語在卷（見該案偵查卷九十年九
    月二十八日訊問筆錄），則本件嘉義市○○段建號三二三八號建物登記為被告丙
    ○○○所有，係為擔保土地價款之受償乙節，應堪認定。本件被告丙○○○登記
    為該建物所有人之原因，既係為擔保土地價款之支付，並非為自訴人處理事務之
    性質，自與為他人處理事務為前提之背信罪無涉。又就土地價款之償付計算乙節
    ，自訴人及被告丙○○○對於是否同意以五百萬元承受一間房屋，以及自訴人是
    否因施工不全由被告續建完工等情各持己見，已如前述，顯見被告二人未為不動
    產移轉登記，係因與自訴人就土地價款清償與否存有爭執，尚難僅憑自訴人單方
    之結算，認被告二人有溢收土地款項之事實，則依前揭判例所示，本件因就土地
    價款償付雙方存有爭執歧異，被告二人為擔保土地價款支付而未將前揭房地移轉
    登記，自難遽認被告二人主觀上有侵占之不法所有意圖，或意圖為自己不法利益
    或損害自訴人利益之背信不法意圖。
  (二)又自訴人雖自訴本件被告擅將作為土地價款擔保之該建號三二三八號門牌號碼上
    海路一九六巷六號房屋提供第一信用合作社設定九百六十萬元擔保，並以土地及
    建物登記簿謄本各一份為證，然此為被告丙○○○堅決否認，辯稱：該項設定係
    八十三年間借款之追加擔保，並提出切結書影本一份為證，經本院向設定抵押權
    之嘉義市第一信用合作社函詢結果，本件車店段三四一之七四號土地係分割自被
    告等提供追加擔保設定土地中之一筆（即車店段三四一之七０號），由貸款前後
    一致性觀之，車店段三四一之七四號土地及同段號地上三二三八號建物之抵押權
    設定，應屬該切結書約定追加擔保範圍等情，有該社九十二年十二月一日嘉一信
    總字第七四三號函復及隨函檢附之不動產鑑定表、抵押權設定契約書、受信條件
    變更申請書、土地建築改良物他項權利移轉變更契約書、設定契約書等資料在卷
    可佐，足認本件被告二人九十一年六月十四日設定之抵押權係為八十三年間所為
    借款之追加擔保。而本件自訴人之實際負責人周永明於合建時亦知悉該建屋土地
    早有貸款乙節，亦據其於前揭偵查案件中亦陳明：「楊芳枝原本就有用土地貸款
    」等語在卷（見九十年度偵字第四八三０號偵查卷九十年九月二十八日偵查筆錄
    ），則本件被告二人設定該項抵押係依其與嘉義市第一信用合作社約定就該土地
    上建物之追加擔保，該項切結書約定早於雙方之合建契約約定，且為自訴人之實
    際負責人周永明所知悉，自難因此設定遽認被告二人對於自訴人有意圖不法所有
    之侵占或意圖為自己不法利益或損害自訴人利益之背信不法意圖。
四、綜上，前揭土地原為被告丙○○○及乙○○所有，渠等與自訴人間係因土地價款
    償付計算存有爭執，且自訴人將前揭建物登記為被告丙○○○所有，係為擔保土
    地價款之償付，被告並無為自訴人處理事務之情事，且前揭建物設定抵押係為早
    於合建契約前與嘉義市第一信用合作社約定之追加擔保，均難認被告二人對於自
    訴人有意圖不法所有之侵占或意圖為自己不法利益，或損害自訴人利益之背信不
    法意圖及犯行。此外，復查無其他積極證據足認被告二人有自訴意旨所指犯行，
    被告等犯罪嫌疑自有不足。揆諸首揭規定，本件自訴應予裁定駁回。
據上論斷，應依刑事訴訟法第三百二十六條第三項、第二百五十二條第十款，裁定如
主文。
中    華      民      國    九十二    年     十二     月    二十五    日
                              臺灣嘉義地方法院刑事第三庭
                                  審判長法官  沈  福  財
                                        法官  朱  美  璘
                                        法官  陳  端  宜
右正本證明與原本無異。
如不服本裁定，應於裁定送達後五日內向本院提出抗告狀（應附繕本）。
中      華      民      國    九十二    年     十二     月    二十五    日
                                      書記官  王  佩  湘


司法院資訊處製作；財團法人民間司法改革基金會備份。
